【裁判字號】    95,易,1460
【裁判日期】    970813
【裁判案由】    恐嚇取財等
【裁判全文】
臺灣高雄地方法院刑事判決              95年度易字第1460號
公  訴  人  臺灣高雄地方法院檢察署檢察官
被      告  丙○○
上列被告因恐嚇取財等案件，經檢察官提起公訴（94年度偵字第
22567 、22964 、23259 、23420 號、95年度偵字5538號），被
告於準備程序就被訴事實為有罪之陳述，經本院合議庭裁定由受
命法官獨任行簡式審判程序，判決如下：
    主  文
丙○○共同連續犯詐欺取財罪，處有期徒刑肆月，減為有期徒刑
貳月，如易科罰金，以銀元佰元即新臺幣玖佰元折算壹日。扣
案門號0000000000號手機壹支、門號0000000000號手機壹支，均
沒收。
    事  實
一、丙○○受乙○○（另行審結）安排，共同與甲○○（已審結
    ）意圖為自己不法之所有，基於概括之犯意，自91年2 月起
    ，由乙○○出資並統籌策劃以甲○○為被保險人向附表編號
    1 至4 所示之各家保險公司投保繳納保費，俟保險契約生效
    後，以附表犯罪事實欄所示同一不實之意外傷害住院，藉住
    院取得就醫證明，向各投保之保險公司申請理賠訛詐理賠金
    。其詐欺方式係由乙○○以其資金替甲○○投保壽險，利用
    壽險實支實付給付項目可向保險公司領取住院所花費之診療
    費用，再搭配投保多家意外醫療、高日額住院險等，由乙○○以其所有之門號0000000000號手機撥打甲○○持用之門號
    0000000000號行動電話，聯絡甲○○至其林園鄉○○○路11
    1 巷3 號家中或所約定之醫院附近，由乙○○以鐵湯匙蓄意
    加工將甲○○之手部、腿部、後頸等部位刮至紅腫成新傷勢
    狀態，或由被保險人自行加工製造外傷後，依乙○○所選定
    之如附表所示之大仁醫院就醫，就醫時向診治醫生稱係騎機
    車摔傷等意外事故成傷，有頭暈、嘔吐之腦震盪病況要求住
    院觀察，藉醫生不察判定有腦震盪之虞需觀察治療得以在醫
    院多日住院，由甲○○自行住院或由乙○○安排丙○○頂替
    甲○○住院，住院所需醫療費用由乙○○負責支付，俟出院
    後申請醫院住院診斷證明、醫療費用收據等證明單據，交由
    乙○○連同填載不實交通事故、意外傷害之保險理賠申請書
    ，據向如附表所示之保險公司申請理賠訛詐理賠金，約定丙○○住院1 天可獲新臺幣（下同）2000元至3000元之酬勞，
    嗣於94年10月4 日經警分持臺灣高雄地方法院核發之搜索票
    至乙○○之林園鄉○○○路111 巷3 號住所搜索，查獲乙○○所保管甲○○之保險單、保險證、住院診斷證明書、住院
    醫療收據、理賠通知書、金融存簿、提款卡、健保卡、身分
    證影本等證物及供聯絡犯罪所用之門號0000000000、000000
    0000手機，並扣得甲○○與乙○○聯絡詐欺之門號00000000
    00手機。
二、案經臺灣高雄地方法院檢察署檢察官指揮內政部警政署刑事
    警察局偵查起訴。
    理  由
一、本件係經被告丙○○於準備程序當庭表示認罪，而經本院裁
    定以簡式審判程序加以審理，依據刑事訴訟法第273 條之2
    、第159 條第2 項之規定，不適用傳聞法則有關限制證據能
    力之相關規定，合先敘明。
二、前揭犯罪事實，業據被告丙○○坦承不諱，核與共犯乙○○
    、甲○○於警詢時之陳述相符，復有南山人壽股份有限公司
    保險金申請書、第一產物保險股份有限公司保險出險簡報、
    友聯產物保險股份有限公司傷害保險金申請書暨同意書、團
    體傷害保險保險金給付理算書、英國保誠人壽理賠給付申請
    書、大仁醫院診斷證明書、診療費收據2 份（以上均影本）
    在卷足憑，足認被告自白與事實相符。本案事證明確，被告
    犯行洵堪認定，應依法論科。
三、又按行為後法律有變更者，適用行為時之法律。但行為後之
    法律有利於行為人者，適用最有利於行為人之法律，刑法第
    2 條第1 項定有明文。又比較時應就罪刑有關之共犯、未遂
    犯、想像競合犯、牽連犯、連續犯、結合犯，以及累犯加重
    、自首減輕暨其他法定加減（如身分加減）與加減例等一切
    規定，綜其全部罪刑之結果而為比較（最高法院95年第8 次
    刑事庭會議決議參照）。查被告行為後，與本案有關之刑法
    第28條共犯、第33條第5 款罰金刑、第56條連續犯等規定，
    業於94年2 月2 日修正公布，自95年7 月1 日起施行，茲就
    比較情形分述如下：
  (一)本件被告所犯刑法第339 條第1 項詐欺取財罪之法定刑有罰
    金刑之規定，而依被告行為時之刑法第33條第5 款規定，罰
    金刑為銀元1 元（即新臺幣3 元）以上；但被告行為後之現
    行刑法第33條第5 款係規定罰金刑為新臺幣1000元以上，以
    百元計算之，經比較修正前、後關於科處罰金刑之最低刑度
    規定，自應以被告行為時之刑法較有利於被告。
  (二)修正後刑法第28條雖將舊法之「實施」修正為「實行」。其
    中「實施」一語，涵蓋陰謀、預備、著手及實行之概念在內
    ，其範圍較廣；而「實行」則著重於直接從事構成犯罪事實
    之行為，其範圍較狹；二者之意義及範圍固有不同，但對於
    本件被告與乙○○等共犯上開犯行之情形而言，刑法第28條
    之修正內容，對於其並無「有利或不利」之影響。
  (三)按「連續數行為而犯同一之罪名者，以一罪論，但得加重其
    刑至二分之一」，修正前刑法第56條定有明文，此條文經修
    正刪除。亦即被告基於概括犯意所為之數行為，自95年7 月
    1 日起已不再成立連續犯而得論以一罪，而應依具體行為之
    性質論罪。查本件被告所為之多次詐欺取財犯行，均發生於
    新法施行之前，且此多次詐欺取財犯行，時間甚為緊接，手
    法相同，所犯者係構成要件相同之罪名，主觀上顯基於概括
    犯意而為，應構成連續犯，依修正前刑法第56條規定，論以
    一罪，對被告較為有利。
  (四)綜上全部比較結果，本件情形，顯以修正前之規定較有利於
    被告，揆諸上揭說明，應一體適用被告行為時即修正前之規
    定，予以論處。
四、核被告丙○○所為，係犯刑法第339 條第1 項、第3 項詐欺
    取財既遂及未遂罪。按共同正犯之意思聯絡，原不以數人間
    直接發生者為限，即有間接之聯絡者，亦包括在內。如甲分
    別邀約乙、丙犯罪，雖乙、丙間彼此並無直接之聯絡，亦無
    礙於其為共同正犯之成立（最高法院77年台上字第2135號判
    例要旨參照），被告係由乙○○所邀約參與甲○○本件犯行
    ，雖被告與甲○○僅間接聯絡，惟上開說明應認，被告、乙○○、甲○○均屬共同正犯。又共犯乙○○先後向附表所示
    之保險公司為多次詐欺取財犯行，時間緊接，所犯犯罪構成
    要件相同之罪名，顯係基於概括犯意反覆實施，屬連續犯，
    依連續犯之規定，論以連續詐欺取財既遂罪，被告依共犯責
    任共同原則，亦應成立連續犯，並依法加重其刑。爰審酌被
    告年輕力盛，卻不思以合法之途徑獲取金錢，竟以詐領保險
    金之方式牟取不法利益，已影響其他參與保險者之權益，致
    保險危險分擔之功能減損，並參酌被告在此詐欺犯行中擔任
    之角色、分工項目、參與之時間及其自承尚未分得利益，暨
    其犯後坦承犯行，惟迄未賠償已為理賠給付之各該保險公司
    所受之損害等一切情狀，量處如主文所示之刑。又被告上開
    犯罪時間在96 年4月24日以前，所犯為刑法第339 條第1 項
    、第3 項之詐欺取財既遂及未遂罪，合於減刑條件，爰依中
    華民國96年罪犯減刑條例第2 條第1 項第3 款、第7 條規定
    ，減為如主文所示之刑。又被告行為時之刑法第41條第1 項
    前段及罰金罰鍰提高標準條例第2 條（現已刪除）係規定以
    銀元100 元至300 元折算1 日（即以新臺幣300 元至900 元
    折算1 日），而被告行為後之現行刑法第41條第1 項前段，
    則係規定以新臺幣1000元、2000元或3000元折算1 日，是經
    比較修正前、後之易科罰金折算標準，應以行為時即修正前
    之規定，較有利於被告，故依刑法第2 條第1 項前段之規定
    ，本件自應適用修正前刑法第41條第1 項前段之規定，諭知
    易科罰金之折算標準。查本院考量本件犯罪情節之輕重及被
    告係國中肄業、職業工、經濟狀況勉強維持等情（警詢筆錄
    基本資料欄，本院卷四第133 頁），諭知如主文所示之易科
    罰金之折算標準。
五、扣案門號0000000000手機為共犯甲○○所有，用以與共犯乙○○所有之門號0000000000手機聯絡本件詐欺行為之進行，
    業據共犯甲○○供承在卷，為供本件犯罪所用之物，應依刑
    法第38條第1 項第2 款之規定及共犯沒收之法理宣告沒收；
    另扣案之共犯乙○○所有之門號0000000000手機，無證據證
    明與本件犯行相關；又各保險公司之理賠申請書及相關醫院
    診斷證明書，因已提出向各該保險公司提出行使，由各該公
    司收執，非屬被告或共犯乙○○、甲○○所有之物，無法宣
    告沒收，附此敘明。
據上論斷，應依刑事訴訟法第273 條之1 第1 項、第299 條第1
項前段，刑法第2 條第1 項前段、第339 條第1 項、第3 項、第
38條第1 項第2 款，修正前刑法第28條、第41條第1 項前段、第
56條，刑法施行法第1 條之1 ，中華民國96年罪犯減刑條例第2
條第1 項第3 款、第7 條，修正前罰金罰鍰提高標準條例第2 條
，判決如主文。
本案經檢察官呂乾坤到庭執行職務。
中    華    民    國    97    年    8     月    13    日
                  刑事第十二庭  法  官  施介元
以上正本證明與原本無異。
如不服本判決應於收受本判決後10日內向本院提出上訴書狀，並
應敘述具體理由，如未敘述上訴理由者，應於上訴期間屆滿後20
日內補提理由書狀於本院（均須按他造當事人之人數附繕本）「
切勿逕送上級法院」。
中    華    民    國    97    年    8     月    13    日
                                書記官  葉玉芬
附錄本判決論罪科刑法條
刑法第339條
意圖為自己或第三人不法之所有，以詐術使人將本人或第三人之
物交付者，處5 年以下有期徒刑、拘役或科或併科1000元以下罰
金。
以前項方法得財產上不法之利益或使第三人得之者，亦同。
前二項之未遂犯罰之。
被告丙○○附表
┌──┬────┬─────┬─────┬───────┬────┬─────┬────────┐
│編號│被害人  │犯罪時間  │住院地點  │  犯罪事實    │ 行為人 │ 詐欺所得 │所犯罪名及法條  │
│    │        │年.月.日. │          │              │        │（新台幣）│                │
├──┼────┼─────┼─────┼───────┼────┼─────┼────────┤
│1   │保誠人壽│94.04.01- │大仁醫院  │甲○○提供證件│乙○○、│尚未理賠  │刑法第339 條第1 │
│    │保險公司│94.04.02  │          │由乙○○安排黃│甲○○、│          │項、第3項       │
│    │        │          │          │國維冒名頂替馮│丙○○  │          │詐欺取財未遂    │
│    │        │          │          │自傑，以在林園│        │          │                │
│    │        │          │          │鄉公所前騎機車│        │          │                │
│    │        │          │          │跌倒成傷之不實│        │          │                │
│    │        │          │          │病況至醫院住院│        │          │                │
│    │        │          │          │，持住院證明向│        │          │                │
│    │        │          │          │保險公司訛詐保│        │          │                │
│    │        │          │          │險理賠金。    │        │          │                │
├──┼────┼─────┼─────┼───────┼────┼─────┼────────┤
│2   │南山人壽│94.04.01- │同上      │同上          │乙○○、│尚未理賠  │刑法第339 條第1 │
│    │保險公司│94.04.02  │          │              │甲○○、│          │項、第3項       │
│    │        │          │          │              │丙○○  │          │詐欺取財未遂    │
├──┼────┼─────┼─────┼───────┼────┼─────┼────────┤
│3   │第一產物│94.04.01- │同上      │同上          │乙○○、│尚未理賠  │刑法第339 條第1 │
│    │保險公司│94.04.02  │          │              │甲○○、│          │項、第3項       │
│    │        │          │          │              │丙○○  │          │詐欺取財未遂    │
├──┼────┼─────┼─────┼───────┼────┼─────┼────────┤
│4   │友聯產物│94.04.01- │同上      │同上          │乙○○、│4000元    │刑法第339 條第1 │
│    │保險公司│94.04.02  │          │              │甲○○、│          │項              │
│    │        │          │          │              │丙○○  │          │詐欺取財        │
└──┴────┴─────┴─────┴───────┴────┴─────┴────────┘


司法院資訊處製作；財團法人民間司法改革基金會備份。
